ACORDAO-COMPLETO-2416951

ACÓRDÃO 7621/2020 ATA 23/2020 - PRIMEIRA CÂMARA

VISTOS, relatados e discutidos estes autos em que se apreciam atos de pensão militar emitidos pelo Serviço de Inativos e Pensionistas da Marinha,
	ACORDAM os Ministros do Tribunal de Contas da União, reunidos em sessão da Primeira Câmara, diante das razões expostas pelo Relator, e com fundamento no art. 71, incisos III e IX, da Constituição Federal de 1988, c/c os arts. 1º, inciso V, 39, inciso II, e 45 da Lei 8.443/1992, e ainda com o art. 260, § 1º, 261, caput e § 1º, e 262, caput e § 2º, do Regimento Interno do TCU, em:
	9.1. considerar legais as pensões civis instituídas por Roque Batista da Rosa (XXX.807.777-XX) , Santiago Gonçalves Varjão (XXX.769.887-XX) , Saulo Francisco Costa (XXX.031.737-XX) e Sergio Luiz Fernandes Mello (XXX.203.007-XX) , concedendo o registro aos atos correspondentes;
	9.2. considerar ilegal a pensão militar instituída por Severino Cândido de Oliveira (XXX.531.897-XX) , negando o registro aos atos correspondentes;
	9.3. dispensar o ressarcimento das quantias indevidamente recebidas de boa-fé (enunciado 106 da súmula da jurisprudência predominante do TCU) ;
	9.4. determinar ao Serviço de Inativos e Pensionistas da Marinha que:
	9.4.1. no prazo de 15 (quinze) dias, faça cessar os pagamentos decorrentes dos atos ora considerados ilegais, sob pena de responsabilidade solidária da autoridade administrativa omissa;
	9.4.2. no prazo de 15 (quinze) dias, dê ciência do inteiro teor desta deliberação às interessadas cujos atos ora são considerados ilegais, esclarecendo-lhes que:
	9.4.2.1. o efeito suspensivo proveniente da interposição de recurso não as exime da devolução dos valores percebidos indevidamente após a notificação sobre o presente acórdão, em caso de não provimento do recurso porventura impetrado;
	9.4.2.2. Rosangela Gonçalves de Oliveira poderá optar pelo recebimento do benefício relativo à pensão militar, desde que comprove o correto enquadramento nas disposições do art. 29 da Lei 3.765/1960, escolhendo apenas os benefícios legalmente acumuláveis;
	9.4.3. no prazo de 30 (trinta) dias, informe ao TCU as medidas adotadas, sem prejuízo de encaminhar comprovante sobre a data em que a interessada tomou conhecimento do contido nos itens anteriores;
	9.4.4. no prazo de 60 (sessenta) dias, encaminhe novo ato de pensão militar contemplando Katia Gonçalves de Oliveira e Maria Lucia Oliveira da Silva como beneficiárias de Severino Cândido de Oliveira; em caso de opção pela pensão militar por parte de Rosangela Gonçalves de Oliveira, na forma do item 9.4.2.2 supra, o novo ato também deverá incluí-la como beneficiária, com as comprovações e esclarecimentos necessários;
	9.5. dar ciência deste acórdão ao Serviço de Inativos e Pensionistas da Marinha.

Atos de pensão militar.

Primeira Câmara

3. Interessados: Amelia Gonçalves Batista (XXX.742.447-XX); Denilson Gonçalves Varjão (XXX.060.147-XX); Katia Gonçalves de Oliveira (XXX.724.807-XX); Maria Lucia Oliveira da Silva (XXX.936.697-XX); Maria Luzia Moreto Mello (XXX.116.997-XX); Marilia de Paula Costa (XXX.208.437-XX); Marli Santos Varjão (XXX.184.657-XX); Rosangela Gonçalves de Oliveira (XXX.067.827-XX).

13.1. Ministros presentes: Walton Alencar Rodrigues (Presidente), Benjamin Zymler, Bruno Dantas (Relator) e Vital do Rêgo.
13.2. Ministros-Substitutos presentes: Augusto Sherman Cavalcanti, André Luís de Carvalho e Weder de Oliveira.

BRUNO DANTAS

Cuidam os autos de pensões militares instituídas pelo Serviço de Inativos e Pensionistas da Marinha. Em análise do feito, a Secretaria de Fiscalização de Pessoal elaborou o acervo instrutivo que compõe a peça 9 dos autos, que adoto como parte integrante do relatório com os ajustes necessários:
"INTRODUÇÃO
Trata-se de atos de pensão militar, submetidos, para fins de registro, à apreciação do Tribunal de Contas da União (TCU) , de acordo com o art. 71, inciso III, da Constituição Federal.  Os atos foram cadastrados e disponibilizados ao TCU por intermédio do Sistema de Apreciação e Registro de Atos de Admissão e Concessões na forma do art. 2º, caput e incisos I a IV, e art. 4º, caput, da Instrução Normativa TCU 55/2007. 
EXAME TÉCNICO
Procedimentos aplicados
Os procedimentos para exame, apreciação e registro de atos de pessoal encontram-se estabelecidos na Instrução Normativa TCU 78/2018 e na Resolução TCU 206/2007. Essas normas dispõem, em seus arts. 4º, § 2º, e 3º, § 3º, respectivamente, que os atos de pessoal disponibilizados devem ser submetidos à crítica automatizada do próprio sistema, com base em parâmetros predefinidos.
Relativamente aos atos de admissão e concessão de aposentadoria, pensão e reforma, as rotinas de crítica das informações cadastradas nos sistemas informatizados de coleta de atos foram elaboradas e validadas levando-se em conta as peculiaridades desses atos. Os itens de verificação do sistema compreendem prazos e fundamentos legais, assim como eventuais ocorrências de acumulação. Trata-se de verificações mais abrangentes, minuciosas e precisas do que aquelas que podem ser realizadas por mãos humanas, proporcionando um nível de segurança ainda maior.
Além da crítica automatizada, há verificação humana adicional no caso de haver alertas do sistema ou informações não formatadas, como esclarecimentos do gestor ou do controle interno.  
Exame das Constatações
5.	Em consulta realizada ao Sisacnet podemos verificar que a beneficiária Sra.  AMELIA GONÇALVES BATISTA - CPF XXX.742.447-XX, acumula a pensão constante dos autos com uma pensão civil que está em tramitação nesta Corte - TC - TC-Processo 014.573/2020-2. Informamos que tal acumulação têm como base legal o Art. 29, incisos I e II, da Lei das Pensões Militares - Lei 3765/1960 -, que permite as referidas acumulações, observado o disposto no art. 37, inciso XI, da Constituição Federal.
6.	É oportuno informar que a Sra. ROSANGELA GONÇALVES DE OLIVEIRA - CPF XXX.067.827-XX além da pensão militar em estudo acumula um benefício previdenciário e um cargo público em desacordo com os incisos I e II do art. 29 da lei 3.765/60, in verbis: 
'Art. 29. É permitida a acumulação: (Redação dada peça Medida provisória nº 2.215-10, de 31.8.2001) 
 I - de uma pensão militar com proventos de disponibilidade, reforma, vencimentos ou aposentadoria;   
 (...) 
 II - de uma pensão militar com a de outro regime, observado o disposto no art. 37, inciso XI, da Constituição Federal. (Redação dada peça Medida provisória nº 2.215-10, de 31.8.2001) '
7.	Cabe salientar, no entanto, que a interessada poderá optar, a qualquer tempo, por 2 (dois) dos benefícios dentre os 03 (três) contanto que comprove seus respectivos enquadramentos na disposição do art. 29 da Lei 3.765/1960, escolhendo apenas os benefícios acumuláveis legalmente.
PROPOSTA DE ENCAMINHAMENTO 
8.	Nesse contexto, propõe-se a ilegalidade dos atos de pensão militar que tem como instituidor o Sr. SEVERINO CÂNDIDO DE OLIVEIRA    CPF - XXX.531.897-XX por serem inconstitucionais e a legalidade dos demais atos constantes destes autos.    
CONCLUSÃO
9. A abrangência e a profundidade das verificações levadas a efeito fundamentam convicção de legalidade dos atos, à exceção dos Atos de nº s 10637508-08-2015-000456-5 e 10637508-08-2015-000457-3 que devem ser considerados ilegais com recusa dos competentes registros por serem inconstitucionais de acordo com o relatório acima transcrito. Assim, em relação aos demais atos do presente processo cabe proposta no sentido de que sejam considerados legais, promovendo-lhes os registros. 
PROPOSTA DE ENCAMINHAMENTO
10. Ante o exposto, com fundamento nos arts. 71, inciso III, da Constituição Federal, 1o, inciso V, e 39, inciso II, da Lei 8.443/1992 e 260, § 1º e 5º, do Regimento Interno do Tribunal de Contas da União, bem como art. 7º, § 3º da IN 55/2007, propõe-se:
a) considerar ilegais os atos de pensão militar que tem como instituidor o Sr. SEVERINO CÂNDIDO DE OLIVEIRA    CPF - XXX.531.897-XX por serem inconstitucionais;
b) dispensar o ressarcimento das quantias indevidamente recebidas de boa-fé pela interessada indicada no subitem precedente, consoante o disposto no Enunciado 106 da Súmula da Jurisprudência do TCU;
c) determinar ao Serviço de Inativos e Pensionistas da Marinha que:
c.1) no prazo de 15 (quinze) dias, a contar da ciência desta Deliberação, abstenha-se de realizar pagamentos decorrentes dos atos impugnados, sujeitando-se a autoridade administrativa omissa à responsabilidade solidária, nos termos do art. 262, caput, do Regimento Interno/TCU;
c.2) dê ciência, no prazo de 15 (quinze) dias, a contar do recebimento da notificação deste Acórdão, do inteiro teor desta deliberação à Sra. ROSANGELA GONÇALVES DE OLIVEIRA - CPF XXX.067.827-XX, notadamente no que diz respeito ao direito de opção o direito à opção por 02 (dois) dos benefícios dos 03 (três) que estão sendo pagos atualmente legalmente acumuláveis, encaminhando a este Tribunal, no prazo de 30 (trinta dias) , comprovante da referida ciência;
c.3) no caso de a opção recair sobre a pensão militar ora em exame, emita novo ato de concessão, submetendo-o a este Tribunal, nos termos da IN/TCU n. 78/2018;
c.4) alerte à interessada que o efeito suspensivo proveniente da interposição de possíveis recursos perante o TCU não a exime da devolução dos valores percebidos indevidamente após a respectiva notificação, caso os recursos não sejam providos;
b)  considerar legal e conceder os registros dos demais atos no presente processo."
2.	O Ministério Público junto ao TCU manifestou-se nos termos do seguinte parecer (peça 11) :
"Trata-se da apreciação, para fins de registro, de seis atos de concessão de pensões militares emitidos pelo Serviço de Inativos e Pensionistas da Marinha.
A Secretaria de Fiscalização de Pessoal (Sefip) , em pareceres uniformes às peças 9 e 10, propõe a ilegalidade dos atos relativos à pensão instituída por Severino Cândido de Oliveira (duas alterações) , em razão de que a beneficiária Rosangela Gonçalves de Oliveira acumula de forma ilegal a referida pensão com um cargo público e outro benefício previdenciário; e a legalidade dos demais atos constantes dos autos, por não apresentarem irregularidades.
De fato, verifica-se que as redações do art. 29 da Lei 3.765/1960, que trata das pensões militares, tanto em sua versão original como após a alteração realizada pela Medida Provisória - MP 2.215-10/2001, não permitem a acumulação de três benefícios previdenciários, in verbis:
Redação Original
'Art. 29. É permitida a acumulação:
a) de duas pensões militares;
b) de uma pensão militar com proventos de disponibilidade, reforma, vencimentos, aposentadoria ou pensão proveniente de um único cargo civil.'
Com a redação dada pela MP 2.215-10/2001
'Art. 29. É permitida a acumulação:
I - de uma pensão militar com proventos de disponibilidade, reforma, vencimentos ou aposentadoria;
II - de uma pensão militar com a de outro regime, observado o disposto no art. 37, inciso XI, da Constituição Federal' [teto remuneratório].
Além disso, a jurisprudência deste Tribunal, pacificou-se no sentido de que a percepção de benefício do Regime Geral da Previdência Social também deve ser considerada para fins do disposto no art. 29 da Lei 3.765/1960, a exemplo do Acórdão 3653/2011-TCU-Segunda Câmara, relatado pelo Ministro Substituto André de Carvalho, senão vejamos:
'PESSOAL. PENSÃO MILITAR. LEI Nº 3.765/1960. REVERSÃO EM FAVOR DAS FILHAS DO INSTITUIDOR. ACUMULAÇÃO DE TRÊS BENEFÍCIOS POR UMA INTERESSADA. ILEGALIDADE. DETERMINAÇÕES.
 (...) 
5. Ocorre que, no que diz respeito à pensão militar, a redação original do art. 29 da Lei n. 3.765, de 4/5/1960, prevê a acumulação de duas pensões militares ou de uma pensão militar com proventos de disponibilidade, reforma, vencimentos, aposentadoria ou pensão proveniente de um único cargo civil.
6. E, com base em precedentes dos Tribunais Regionais Federais, verifica-se que o benefício previdenciário do INSS é considerado para fins do disposto no mencionado art. 29 da Lei n. 3.765, de 1960, haja vista que, em se tratando de pensão civil, quer seja previdenciária, quer estatutária, a acumulação de benefícios recebidos dos cofres públicos deve ser entendida de maneira restritiva (v. Apelação Cível nº 2005.33.000084718 - TRF 1ª Região e Apelação em Mandado de Segurança 70012 - TRF 2ª Região, fl. 23) '
In casu, a Sefip detectou que a beneficiária Rosangela Gonçalves de Oliveira acumula a pensão instituída por Severino Cândido de Oliveira, com os vencimentos de um cargo público e outro benefício previdenciário, o que afronta o disposto no art. 29 da Lei 3.765/1960 e as supracitadas jurisprudências.
Ante o exposto, este membro do Ministério Público de Contas, em consonância com a Unidade Técnica, entende que os atos da pensão instituída por Severino Cândido de Oliveira (duas alterações) devem ser considerados ilegais; e os demais atos constantes dos autos estão aptos a receberem as chancelas da legalidade."
	É o relatório.

não há.

Procurador Sergio Ricardo Costa Caribé.

pensão militar. acumulação de três benefícios. inobservância do disposto no art. 29 da lei 3.765/1960. ilegalidade e negativa de registro de um ato. legalidade e registro das demais concessões. determinações. ciência.

PENSÃO MILITAR (PMIL)

Secretaria de Fiscalização de Pessoal (Sefip).

Cuidam os autos de pensões militares instituídas pelo Serviço de Inativos e Pensionistas da Marinha.
2.	No mérito, a secretaria especializada sugere a ilegalidade e negativa de registro da pensão instituída por Severino Cândido de Oliveira, por identificar que a beneficiária Rosangela Gonçalves de Oliveira, além da pensão militar em exame, acumula outros dois benefícios, quais sejam, a remuneração de um cargo efetivo junto à Empresa Brasileira de Correios e Telégrafos e uma aposentadoria pelo Regime Geral de Previdência Social (número 1929682260) , situação em desacordo com o art. 29 da Lei 3.765/1960. A proposta contou com a anuência do Ministério Público junto ao TCU.
3.	Acolho a análise empreendida pela secretaria especializada e adoto aqui, como razões de decidir, os fundamentos ali sustentados, com ajustes na forma de encaminhamento e sem prejuízo de tecer as seguintes considerações.
4.	Com efeito, o art. 29 da Lei 3.765/1960 jamais permitiu o acúmulo de mais de dois benefícios, senão vejamos:
Redação original
"Art. 29. É permitida a acumulação:
a) de duas pensões militares;
b) de uma pensão militar com proventos de disponibilidade, reforma, vencimentos, aposentadoria ou pensão proveniente de um único cargo civil."
Redação dada pela MP 2.215-10/2001
"Art. 29. É permitida a acumulação:
I - de uma pensão militar com proventos de disponibilidade, reforma, vencimentos ou aposentadoria;
II - de uma pensão militar com a de outro regime, observado o disposto no art. 37, inciso XI, da Constituição Federal."
5.	No presente caso, Rosangela Gonçalves de Oliveira, além da pensão militar ora examinada, é titular de outros dois benefícios, circunstância que está em desacordo com o sobredito dispositivo legal. Nesse sentido é a jurisprudência do TCU, a exemplo dos Acórdão 3653/2011-TCU-Segunda Câmara, 8.721/2017-TCU-2ª Câmara, 10.142/2017-TCU-2ª Câmara, 4.990/2019-TCU-2ª Câmara, 5.278/2019-TCU-2ª Câmara, 5.279/2019-TCU-2ª Câmara, 5.281/2019-TCU-2ª Câmara, dentre outros.
6.	Nesse cenário, a pensão instituída por Severino Cândido de Oliveira deve ser considerada ilegal, com negativa de registro, sem prejuízo da dispensa de devolução dos valores indevidamente recebidos de boa-fé, nos termos do enunciado 106 da súmula da jurisprudência do TCU.
7.	Em tempo, Rosangela Gonçalves de Oliveira deve ser orientada no sentido de que poderá optar pelo recebimento do benefício relativo à pensão militar, desde que comprove o correto enquadramento nas disposições do art. 29 da Lei 3.765/1960, escolhendo apenas os benefícios legalmente acumuláveis.
8.	Assim, o órgão de origem deverá encaminhar novo ato contemplando as demais beneficiárias de Severino Cândido de Oliveira (Katia Gonçalves de Oliveira e Maria Lucia Oliveira da Silva) . Em caso de opção pela pensão militar por parte de Rosangela Gonçalves de Oliveira, o novo ato também deverá incluí-la como beneficiária, com as comprovações e esclarecimentos necessários.
9.	Por fim, acompanho os pareceres precedentes no sentido de que as demais concessões examinadas podem ser consideradas legais e registradas.
	Ante o exposto, voto por que o Tribunal adote a deliberação que ora submeto à apreciação deste Colegiado.
	TCU, Sala das Sessões Ministro Luciano Brandão Alves de Souza, em 14 de julho de 2020.
Ministro BRUNO DANTAS
Relator